臺灣臺北地方法院民事判決　九十度重訴字第一七三號
　　原　　　告　昌益營造股份有限公司
　　法定代理人　乙○○
　　法定代理人　丙○○
右當事人間請求確認債權存在事件，本院判決如左：
    主      文
確認第三人立永營造股份有限公司對於被告有新臺幣貳佰玖拾陸萬貳仟陸佰陸拾玖元
之債權存在。
原告其餘之訴駁回。
訴訟費用由被告負擔百分之三十五，餘由原告負擔。
    事      實
甲、原告方面：
壹、聲明：
　　確認第三人立永營造股份有限公司（以下簡稱立永公司）對於被告有新臺幣（下
    同）八百九十一萬三千零十五元之債權存在。
貳、陳述：
一、被告曾與立永公司就「國立傳統藝術中心第二期建築（土建）工程」訂立承攬契
    約，由立永公司以二億五千三百九十八萬元之代價承攬該項工程，立永公司並將
    該工程中之部分工程轉包原告，原告已全部施作完成，詎立永公司為給付承攬報
    酬而簽發之支票，經原告提示竟遭退票，原告乃依法聲請假扣押立永公司對被告
    之工程款債權，被告竟對該等扣押命令提出異議，茲依被告與立永公司間之工程
    交接清單所載，立永公司對被告分別有六百五十四萬七千九百十二元之工程保留
    款及三百十一萬八千五百九十九元已施作未估驗之工程款足供清償原告債權，爰
    依強制執行法第一百二十條規定，提起本件訴訟。
二、雖被告抗辯：立永公司已施作未估驗之金額計三百十一萬八千五百九十九元，為
    已施作但尚未完成未達估驗程序之款項，立永公司並無該項債權存在等語。惟查
    ：依系爭工程合約所載，立永公司每三十天即得以書面附工程進度照片申請估驗
    ，因此被告於工程交接清單上既係記載「已施作未估驗」，即係已經施作而尚未
    辦理計價付款而已，且依合約記載之計價付款條件，僅為每三十天以書面附工程
    進度照片申請估驗，而非如被告所辯須「施作完成且達到估驗之程度」，是以，
    被告所辯須「施作完成且達到估驗之程序」之估驗條件並不存在。再者，在工程
    交接清單上記載者既為一確定數額之金額，亦可證明該數額之未估驗款為一已施
    作且有一定價值之工作，否則又如何將其工作轉化為具體之金額數字，該部分工
    作既係由立永公司所施作，立永公司自得行使其對被告之承攬報酬給付請求權。
三、兩造對前揭已施作之未估驗款項和保留款之數額並無爭議，爭點除前此所提外，
    即在於被告是否主張抵銷，其抵銷是否合法？抵銷金額是否過鉅？
  (一)被告於八十九年十二月一日為系爭工程點交時，並未對第三人立永公司主張遲延
    罰款，而在九十年二月十四日和旭盛營造有限公司（以下簡稱旭盛公司）簽訂協
    議書時，其協議書第四條又稱將保留之工程款及簽訂協議書後確認之估驗款，均
    由旭盛公司領取，顯見被告已在和第三人立永公司結算後，將前揭已施作未估驗
    之款項和保留款之債權移轉予旭盛公司，被告與立永公司既已為結算而並未主張
    任何遲延罰款，則被告自係已拋棄該項罰款之權利，尚不能因事後涉訟再為主張
    抵銷。況倘被告主張之遲延罰款抵銷為真，則抵銷後尚不足之餘額，何以被告未
    曾動用銀行履約保證金，顯見被告所主張之抵銷係因涉訟後故意為之，自不足採
    。
  (二)退步言，縱被告得主張抵銷，惟參照被告所提之協商會議紀錄，系爭工程竣工期
    限為八十九年十月七日，因此若第三人立永公司有所遲延，亦應自八十九年十月
    八日起算，而被告針對系爭執行命令聲明異議，係於八十九年十月九日遞狀，其
    至遲應於當日收受扣押命令，因此被告因立永公司遲延所取得之遲延罰款債權，
    係在原告為查封後始取得之債權，依民法第三百四十條規定，其向後所取得之遲
    延罰款債權自不得再主張抵銷，因此計算遲延罰款之日數，至多不超過二日，經
    抵銷後第三人立永公司之債權亦尚有剩餘。
  (三)復退步言，如被告主張遲延罰款應計算至簽訂協議書之日，而違約金過高之酌減
    權利係屬法院之職權，法院斟酌審認之結果如認違約金確屬過高，法院即得依職
    權酌減，而不待立永公司主張，況縱須立永公司主張，原告亦得代位行使之。本
    件工程依合約規定，若有遲延每日罰款將高達近二十五萬四千元，以目前傳統土
    木營造業者遍虧損之營業狀況下而言，顯屬偏高，自應酌減。
四、再者，依立永公司和被告間之合約約定，系爭工程保留款於正式驗收後，扣除工
    程結算總價百分之一後一次付清尾款，是該等保留款於立永公司歷次計價時均已
    確定發生該債權，僅係該筆債權立永公司何時得對被告請求給付有其條件，因此
    被告執此抗辯債權不存在，亦顯屬無理。
、證據：
一、立永公司與被告間之工程合約。
二、立永公司與原告間之工程合約。
三、支票及退票理由單。
四、臺灣宜蘭地方法院八十九年九月二十九日宜院耀民執平八十九執權四五五字第五
    七一０二號執行命令。
五、民事聲明異議狀。
乙、被告方面：
壹、聲明：
　　駁回原告之訴。
貳、陳述：
一、被告收受執行命令時，立永公司對於被告已無工程款債權：
　　按當事人主張有利於己之事實者，就其事實有舉證之責任，民事訴訟法第二百七
　　十七條定有明文。又原告於其所主張之起訴原因，不能為相當之證明，而被告就
　　其抗辯事實，已有相當之反證者，當然駁回原告之請求，最高法院二十年上字第
　　二四六六號著有判例。經查：
(一)本件被告與立永公司於八十七年十月十五日簽訂工程合約，約定由立永公司以二
　　億五千三百九十八萬元承攬被告之「國立傳統藝術中心第二期建築（土建）工程
　　」，完工日期為八十九年十月六日。本工程無預款，工程開工後，立永公司每三
　　十天得以書面附工程進度照片申請估驗一次，經被告核實給付該期內完成工程價
　　值百分之九十五。全部工程完工，初驗合格後不予計價。經正式驗收合格後，一
　　次付清尾款百分之五，並扣工程結算總價百分之一為保固金，俟保固期滿後付清
　　。因可歸責於立永公司之事由，未能依契約規定期限完工，或初、複驗結果不合
　　規定，而立永公司未能於期限內改善完竣，應按逾期日期，每逾一日按契約總價
　　千分之一計罰違約金，被告就此項違約金，得在立永公司未領工程款或保證金內
　　扣除，如有不足，得向立永公司或其保證人追繳之。本工程自正式驗收合格後，
　　由立永公司保固三年，在保固期限內，倘有工程一部或全部損壞時，經查明係可
　　歸責於立永公司之事由，應由立永公司照圖樣負責於限期內無價修復，倘延不履
　　行其保固修補義務時，被告得動用保固金代為修復，系爭合約第三、四、五、十
　　八、十九條約定甚明。
  (二)立永公司於訂約後，原依約進場施作，但自八十九年九月二十日起即擅自停工，
    迄八十九年十月五日工程合約期滿，仍未再進場施作。其間，被告曾先後通知立
    永公司於八十九年十月四、十三日派員協商處理，但該公司均未派員參加而未果
    。被告為免施工進度延滯，爰決定依工程合約第二十二條一項第二款約定，終止
    與立永公司間之工程合約，並擇期協商其保證廠商旭盛公司履約。八十九年十一
    月二十三日，被告召開第三次協商會議，立永公司負責人甲○○表示因公司財務
    周轉不靈，無法依約履行施工，願由被告依合約規定辦理。三方於會議中達成初
    步協議，約定由履約保證廠商旭盛公司按原合約約定概括承受該工程合約之權利
    義務，並訂於八十九年十二月一日上午十時，於該工程工地會合，辦理現場就地
    點交。旋被告與立永公司、旭盛公司及監造單位於上開日期完成結算點交，被告
    與旭盛公司並於九十年二月十四日簽訂協議書，約定由旭盛公司代替立永公司完
    成該合約之承攬項目，其代為完成估驗款及全部工程所保留之工程款，均由旭盛
    公司領取。又立永公司自八十九年九月間該工程第十八次估驗後即擅自停工，至
    八十九年十二月一日結算日止之工程估驗款為一億三千零九十五萬八千二百六十
    三元，立永公司已實領一億二千四百四十一萬零三百五十一元，尚餘約定百分之
    五保留款六百五十四萬七千九百十二元。
  (三)關於已施作未估驗金額三百十一萬八千五百九十九元：
    本件工程交接清單上「已施作未估驗金額」欄固有三百十一萬八千五百九十九元
    之記載，惟所謂「已施作未估驗」，係指立永公司已施作部分，但尚未完成，且
    未達得估驗之程度，而無法依右述合約第四條第一項之約定申請估驗，雖有其價
    值，惟仍須俟實際完成達可估驗之程度時，始得申請估驗付款者而言。立永公司
    該已施作部分，於八十九年十二月一日為工程交接而臨時結算時，被告固將其金
    額列出，但其付款條尚未成就，仍須俟旭盛公司將該部分實際完成，達可估驗程
    度時，再依右約定申請估驗，並由被告核算給付旭盛公司，故八十九年十二月一
    日為工程交接而臨時結算時，立永公司就該已施作未估驗金額三百十一萬八千五
    百九十九元部分，因尚未達得申請估驗之程度而不得請求付款，而實際上對於被
    告並無該項債權，甚為瞭然。
(四)關於保留款六百五十四萬七千九百十二元：
    本件工程交接清單上「扣保留款5%」欄固有六百五十四萬七千九百十二元之記載
　　，惟所謂「扣保留款5%」，係指立永公司就已施作部分，於每次申請估驗時，依
    右開合約第四條第一項約定，保留被告應給付之工程款百分之五所累積者。該款
    項為供工程保固之用，須俟全部工程正式驗收合格，扣除工程結算總價百分之一
    為保固金後，始得請求。故該六百五十四萬七千九百十二元保留款，於右開臨時
    結算時，因其付款條件尚未成就，立永公司尚不得請求，須俟代立永公司進場施
    作之保證廠商旭盛公司於全部工程完成驗收合格後，始得據以請求之，其請求權
    人為完成工程之廠商，而非立永公司。從而立永公司於右開工程交接臨時結算時
    ，對於被告並無該項債權，殆無疑義。
  (五)原告固曾以立永公司積欠其債務為由，向臺灣宜蘭地方法院民事執行處聲請扣押
    立永公司對被告之工程款債權，由該法院以八十九年九月二十九日宜院耀民執平
    八九執全四五五字第五七一０二號執行命令，禁止立永公司收取對被告之工程款
    債權。被告收受該執行命令時，因立永公司已施作部分尚未結算，且立永公司於
    約定完工日期屆滿時未能完工，並向被告表示無履約之能力，願將該工程交由履
    約保證廠商繼續施作，同意由旭盛公司概括承受其權利義務，則立永公司對於被
    告已無工程款債權，爰具狀聲明異議，自屬於法有據。
　(六)綜右，原告未具體證明被告之聲明異議有何不實。反之，被告就立永公司對被告
　　並無債權存在之事實，已提出協議書等為證，是其就抗辯事實，已有相當之反證
　　，依首揭判例意旨，鈞院自應駁回原告之請求。
二、關於抵銷權之行使部分：
　　按二人互負債務，而其給付種類相同，並均屆清償期者，各得以其債務與他方之
　　債務，互相抵銷，民法第三百三十四條前段定有明文。經查：
  (一)本件立永公司自八十九年九月二十日起擅自停工，當時僅完成工程進度百分之五
    一．五六，至約定完工期限之八十九年十月六日止，均未再進場施工。嗣被告與
    立永公司及其履約保證廠商旭盛公司於八十九年十二月一日完成工程點交手續，
    被告與旭盛公司於九十年二月十四日簽訂協議書，旭盛公司於同年月二十日進場
    施作。旭盛公司既以保證廠商地位進場代為履約，則立永公司之遲延完工事實尚
    在持續中，殆無疑義。縱認立永公司對於被告有上開保留款六百五十四萬七千九
    百十二元及已施作未估驗款三百十一萬八千五百九十九元之債權（事實上並無該
    項債權，已如前述），但迄被告以存證信函通知立永公司，主張：以該公司應給
    付被告之違約金與上開保留款、已施作未估驗款互相抵銷之九十年三月一日止，
    已逾期一百四十六日，依合約第十八條約定，其每逾一日應償付被告按契約總價
    千分之一計算之違約金，計已應處罰三千七百零八萬一千零八十元（000000000
    x 0.1%  x 146=00000000）。是被告依原合約約定，對於立永公司有右述違約金
    之債權，且其給付種類與立永公司對被告之工程款債權相同，並均屆清償期，被
    告自得隨時主張抵銷之，並無行使時效之限制，且被告已為抵銷之通知，依右約
    定，被告自得在立永公司未領工程款或保證金內主張抵銷之，如有不足，尚得向
    立永公司或其保證人追繳之。經抵銷後，立永公司對於被告之債權已全部消滅。
    從而，被告與立永公司、旭盛公司於右開日期辦理工程交接時，自無將該違約金
    列入工程交接清單內之必要。故原告主張：依工程交接單及協議書第四條約定，
    可見被告為結算與簽訂協議時，已確定不行使違約罰款之抵銷權利，至本件訴訟
    後之九十年三月八日始發文主張抵銷，顯係臨訟為脫免給付義務者等語，即非可
    採。
  (二)次按違約金，除當事人另有規定外，視為因不履行而生損害之賠償總額。其約定
    如債務人不於適當時期或不依適當方法履行債務時，即須支付違約金者，債權人
    除得請求履行債務外，違約金視為因不於適當時期或不依適當方法履行債務所生
    損害之賠償總額。解除權之行使，不妨礙損害賠償之請求。民法第二百五十八條
    、第二百六十條規定，於當事人依法律之規定終止契約者，準用之。民法第二百
    五十條第二項、第二百六十條及第二百六十三條分別定有明文。本件被告與立永
    公司間之工程合約雖於八十九年十月十三日終止，但立永公司於右開契約終止日
    前，已有擅自停工及遲延給付之情事，依右規定，被告仍得向立永公司請求給付
    逾期違約金。又被告與立永公司間之工程合約第十八條後段約定，違約金得在立
    永公司未領工程款或保證金內扣除之。立永公司負責人甲○○於八十九年十一月
    二十三日被告所召開之第三次協商會議中表示，因該公司財務周轉不靈，無法依
    約履行施工，願由被告依約規定辦理等語。嗣被告與立永公司、旭盛公司三方於
    同年十二月一日辦理工程交接時，自無須將該違約金列入工程交接清單內。故原
    告主張：被告與立永公司於八十九年十二月一日辦理結算，並未主張立永公司遲
    延罰款，自不得於結算後，再主張遲延罰款之抵銷等語，即有誤會。
(三)末按約定之違約金是否過高，應就債務人如期履行債務時，債權人可得享受之一
　　切利益，而非以契約約定之違約金若干，為衡量之標準（最高法院五十一年臺上
　　字第十九號判例意旨參照）。本件被告因對系爭工程之完工日期至為重視，乃於
　　訂約時要求立永公司就建築工程限於六百個日曆天內完成，並約定逾期完工時，
　　按日以契約總價千分之一計罰違約金（合約第十八條約定參照），足見系爭工程
　　有限期完工之特別約定。又系爭工程倘能如期完工，不僅被告之其他後續工程得
　　以順利進行，而能利用該建築物確實規劃辦理傳統藝術之調查、採集、整理及提
　　供長期展演民俗技藝之處所，並進行傳統藝術之藝能、技藝之保存與學習，藉此
　　提高國民生活水準，而立永公司亦因之可獲得其應得之利潤。詎該公司至八十九
　　年九月二十日停工時止，僅完成工程進度百分之五一．五六，迄約定完工期限之
　　八十九年十月五日止，仍未再進場施作。嗣被告與立永公司及其履約保廠商旭盛
　　公司於八十九年十二月一日完成點交手續，並於九十年二月十四日簽訂協議書，
　　而旭盛公司於九十年月二十日始進場施作，致被告之傳統藝術中心預定運作日期
　　延後一年以上，受有經濟上與時效上之損害，甚為瞭然。是被告與立永公司約定
　　逾期完工時，應按日以契約總價千分之一計罰，本屬相當。又違約金係當事人約
　　定契約不履行時，債務人應支付之懲罰金或損害賠償額之預定，以確保債務之履
　　行為目的，數額多寡均由契約當事人自由約定，縱此約定之違約金，超過損害額
　　，有顯失公平情形時，亦祇許契約當事人要求酌減。原告為立永公司之債權人，
　　殊無主張酌減違約金數額之法律上依據。故原告主張：立永公司已完成工程進度
　　超過百分之五十，縱認應計罰違約金，亦應核減至相當數額，以維公平等語，即
　　乏依據。
三、關於銀行保證金部分：
    按被告與立永公司之工程合約所附之營繕工程投標須知第九條第二項前段及第四
　　項後段約定，得標廠商訂約時，應繳納百分之十以上之履約保證金，如承包商無
　　力完成工程時，除依契約規定辦理外，被告得隨時逕行動用該項保證金，維持工
　　程進行。本件工程原承攬人立永公司自八十九年九月二十日起停工，迄其履約保
　　證場商旭盛公司於九十年二月二十日進場施工止，有長達一百五十餘日之停工期
　　，被告因之受有施工進度落後之損失，依右約定，被告自得動用該項保證金，以
　　維持工程之進行。又立永公司至約定完工期限之八十九年十月六日止，僅完成工
　　程進度百分之五一‧五六，其保證金尚餘一千二百六十九萬九千元。該金額顯不
　　足以清償立永公司之違約金債務，從而，被告是否對於該銀行保證金主張抵銷，
　　本有斟酌選擇之權。故原告主張：依協議書第五條，被告尚有銀行保證金可供行
　　使抵銷，而未以此主張，足見其所主張之抵銷並非實在等語，亦有誤會。
、證據：
一、八十九年十一月二十八日傳藝籌工字第八九二七三一號函及函附之第二次協商會
    議紀錄。
二、八十九年十一月二十八日傳藝籌工字第八九二七三三號函及函附之第三次協商會
    議紀錄。
三、國立傳統藝術中心第二期建築（土建）工程就地結算現勘紀錄。
四、工程交接清單。
五、工程結算書。
六、協議書。
七、立永公司與被告間之工程合約。
八、臺灣宜蘭地方法院九十年度聲字第一一六號民事裁定及確定證明書。
九、九十年三月八日臺北仁愛路郵局（二十四支局）二七０號存證信函。
十、登報資料。
十一、被告與立永公司間給付違約金事件起訴狀及開庭通知書。
丙、本院依職權調閱臺灣宜蘭地方法院八十九年度裁全字第六八四號、八十九年度執
    全字第四五五號等卷宗。
    理    　由
一、原告起訴主張：被告曾與立永公司就「國立傳統藝術中心第二期建築（土建）工
    程」訂立承攬契約，由立永公司以二億五千三百九十八萬元之代價承攬該項工程
    ，立永公司並將該工程中之部分工程轉包原告，原告已全部施作完成，詎立永公
    司為給付承攬報酬而簽發之支票，經原告提示竟遭退票，原告乃依法聲請假扣押
    立永公司對被告之工程款債權，被告竟對該等扣押命令提出異議，茲依被告與立
    永公司間之工程交接清單所載，立永公司對被告分別有六百五十四萬七千九百十
    二元之工程保留款及三百十一萬八千五百九十九元已施作未估驗之工程款足供清
    償原告債權，爰依強制執行法第一百二十條規定，提起本件訴訟等語。
二、被告則以：(一)立永公司於訂約後，原依約進場施作，但自八十九年九月二十日起
    即擅自停工，迄八十九年十月五日工程合約期滿，仍未再進場施作被告為免施工
    進度延滯，業依工程合約第二十二條一項第二款約定，終止與立永公司間之工程
    合約，並協商由其保證廠商旭盛公司履約。嗣被告、立永公司、旭盛公司達成協
    議，約定由旭盛公司按原合約約定概括承受該工程合約之權利義務，經現場就地
    點交結果，工程交接清單上「扣保留款5%」欄、「已施作未估驗金額」欄固有六
    百五十四萬七千九百十二元、三百十一萬八千五百九十九元之記載，惟其中所謂
    「已施作未估驗」部分，係指立永公司已施作部分，但尚未完成，且未達得估驗
    之程度，而無法依約申請估驗者，故該部分之付款條件尚未成就，立永公司對被
    告並無該項債權。至「扣保留款5%」部分，則須俟全部工程正式驗收合格，扣除
    工程結算總價百分之一為保固金後，始得請求，該部分之付款條件既尚未成就，
    立永公司自不得請求，立永公司對被告並無該項債權，殆無疑義。(二)縱認立永公
    司對於被告有上開保留款六百五十四萬七千九百十二元及已施作未估驗款三百十
    一萬八千五百九十九元之債權，惟迄被告以存證信函通知立永公司主張抵銷之九
    十年三月一日止，已逾期一百四十六日，依合約第十八條約定，其每逾一日應償
    付被告按契約總價千分之一計算之違約金，計應償付被告三千七百零八萬一千零
    八十元（000000000  x 0.1% x 146=00000000），經互相抵銷後，立永公司對於
    被告已無債權等語資為抗辯。
三、按法律關係之存在否不明確，致原告在私法上之地位有受侵害之危險，而此危險
    得以對於被告之確認判決除去之者，即得依民事訴訟法第二百四十七條之規定提
    起確認之訴，最高法院五十二年臺上字第一九二二號著有判例。本件原告主張其
    對立永公司有八百九十一萬三千零十五元之債權，而以臺灣宜蘭地方法院八十九
    年度裁全字第六八四號假扣押裁定為執行名義聲請強制執行，經臺灣宜蘭地方法
    院民事執行處以八十九年九月二十九日宜院耀民執平八十九執全四五五字第五七
    一０二號執行命令禁止立永公司收取對被告之債權或為其他處分，被告亦不得對
    立永公司清償，被告收受上開扣押命令後具狀聲明異議，否認立永公司對其有債
    權存在，是原告能否就立永公司之債權實施假扣押強制執行，仍陷於不確定之狀
    態，其私法上之地位即有受侵害之危險，而此項危險得以其對被告之確認判決予
    以除去，參諸前揭判例意旨諭示，應認原告對被告提起本件確認之訴，有即受確
    認判決之法律上利益，合先敘明。
四、本件原告主張立永公司前於八十七年十月十五日與被告簽訂工程合約，以二億五
    千三百九十八萬元之代價，承攬被告之「國立傳統藝術中心第二期建築（土建）
    工程」，並將該工程中之部分工程轉包原告，原告已全部施作完成，詎立永公司
    為給付承攬報酬而簽發之支票，經原告提示竟遭退票，原告乃依法聲請假扣押立
    永公司對被告之工程款債權，被告於八十九年十月三日收受該等扣押命令後聲明
    異議等節，已據原告提出立永公司與被告間之工程合約、立永公司與原告間之工
    程合約、支票及退票理由單、臺灣宜蘭地方法院八十九年九月二十九日宜院耀民
    執平八十九執權四五五字第五七一０二號執行命令、民事聲明異議狀等件，且為
    被告所不爭，原告此部分主張，應堪信為真正。
五、又原告主張立永公司對被告分別有六百五十四萬七千九百十二元之工程保留款及
    三百十一萬八千五百九十九元已施作未估驗之工程款債權存在等語，則被告所否
    認，並以前詞置辯，是本件所應審究者為：(一)系爭工程交接清單記載之「扣保留
    款5%」、「已施作未估驗金額」之性質為何？立永公司對被告有無該部分工程款
    債權存在？(二)被告以對立永公司之違約金債權所為之抵銷抗辯是否有理由？茲論
    述如下：
  (一)按立永公司承攬之系爭工程無預付款，工程開工後立永公司每三十日得以書面附
    工程進度照片申請估驗一次，經被告核實給付該期內完成工程價值百分之九十五
    。全部工程完工，初驗合格後不予計價。經正式驗收合格後，一次付清尾款百分
    之五，並扣工程結算總價百分之一為保固金，俟保固期滿後付清。保固金保固期
    滿依法催告，逾半年未申請退還者，視同棄權論。被告初驗、複驗時，如發現工
    程與規定不符，立永公司應在被告指定期限內負責修改完善，逾期被告得動用立
    永公司未領之工程款或保證金自行修正。系爭工程自正式驗收合格之日起，由立
    永公司保固三年，在保固期限內，倘有工程一部或全部走動、裂損、坍塌，或發
    生其他損害時，經查明係可歸責於立永公司之事由，應由立永公司照圖樣負責於
    限期內無價修復，倘延不履行其保固修補義務時，被告得動用保固金代為修復。
    系爭工程合約第四條第一項第一款、第十七條、第十九條約定甚明。則自立永公
    司須俟系爭工程正式驗收合格後，始得領取工程尾款百分之五，且該等款項另應
    扣工程結算總價百分之一為保固金，立永公司違背其修補義務時，被告並得動用
    該等款項自行修復一節以觀，即足徵系爭工程保留款實係立永公司歷次申請估驗
    時，被告預留該次工程款之百分之五以供作系爭工程保固之用，亦即該預留之工
    程保留款雖為固定比例，惟立永公司對被告是否有該工程保留款債權、金額為何
    ，仍視系爭工程是否經正式驗收合格、是否於保固期間發現瑕疵及立永公司是否
    違背其修補義務等項而定，尚難僅以被告預留之工程保留款有固定比例即遽論立
    永公司對被告有此一債權存在。本件依系爭工程交接清單所載，被告迄至八十九
    年十二月一日止共預留六百五十四萬七千九百十二元之工程保留款，固為兩造所
    不爭，惟該等工程保留款係作為系爭工程保固之用，立永公司將來有無工程保留
    款可資領取、可資領取之金額為何，仍視系爭工程是否經正式驗收合格、是否於
    保固期間發現瑕疵及立永公司是否違背其修補義務等項而定，既如前述，且立永
    公司已確定無法繼續履行系爭工程合約，復有被告所提之八十九年十一月二十八
    日傳藝籌工字第八九二七三一號函及函附之第二次協商會議紀錄、八十九年十一
    月二十八日傳藝籌工字第八九二七三三號函及函附之第三次協商會議紀錄、國立
    傳統藝術中心第二期建築（土建）工程就地結算現勘紀錄、工程交接清單、工程
    結算書、協議書在卷可憑，顯見立永公司已確定無法使系爭工程經正式驗收合格
    ，並履行其修補義務，其對被告並無工程保留款可資領取，應堪認定，原告主張
    ：立永公司對被告有六百五十四萬七千九百十二元之工程保留款足供清償原告債
    權等語，尚非可採。
  (二)次查系爭工程經被告、立永公司、旭盛公司八十九年十二月一日現場結算結果，
    立永公司已施作完成未經估驗之工程，其工程款為三百十一萬八千五百九十九元
    ，扣除供系爭工程保固之用之保留款百分之五即十五萬五千九百三十元後，被告
    應核實給付者為二百九十六萬二千六百六十九元，有被告所提之工程交接清單附
    卷可稽，按之系爭工程合約第一項第一款約定，除百分之五保留款立永公司是否
    可資領取尚未確定外，其餘百分之九十五之工程款債權應於估驗完成時即已取得
    。雖被告抗辯：所謂「已施作未估驗」部分，係指立永公司已施作部分，但尚未
    完成，且未達得估驗之程度，而無法依約申請估驗者等語，惟按依系爭工程合約
    第四條第一項第一款約定，系爭工程開工後，立永公司每三十日即得以書面附工
    程進度照片申請估驗一次，被告則應核實給付該期內完成工程價值百分之九十五
    ，依此約定，立永公司一經申請估驗，被告即有按該次工程進度給付百分之九十
    五工程款之義務，顯見所謂達於可為估驗之程度並非系爭百分之九十五工程款給
    付請求權行使之條件，且立永公司先前雖未就其施作完成之工程按系爭工程合約
    第四條第一項第一款約定申請估驗，惟被告既於八十九年十二月一日會同立永公
    司、旭盛公司進行現場結算，並確認立永公司已施作完成未經估驗之工程，扣除
    百分之五保留款後為二百九十六萬二千六百六十九元，益見該部分工程非惟已達
    可為估驗程度，甚或已完成估驗程序，被告抗辯：所謂「已施作未估驗」部分，
    係指立永公司已施作部分，但尚未完成，且未達得估驗之程度，而無法依約申請
    估驗者等語，核與事實不符，自不足採。從而，原告主張：立永公司對被告有工
    程款債權存在，於上開二百九十六萬二千六百六十九元範圍內，即屬正當，應為
    可採，逾此範圍之請求，尚屬無據，應予駁回。
  (三)末按受債權扣押命令之第三債務人，於扣押後，始對其債權人取得債權者，不得
    以其所取得之債權與受扣押之債權為抵銷，民法第三百四十條定有明文。本件被
    告主張立永公司自八十九年九月二十日起擅自停工，停工時僅完工程進度百分之
    五一．五六，至約定完工期限之八十九年十月六日止，均未再進場施工，迄至被
    告以存證信函通知立永公司主張抵銷之九十年三月一日止，已逾期一百四十六日
    ，依合約第十八條約定，其每逾一日應償付被告按契約總價千分之一計算之違約
    金，立永公司應償付之違約金共計已應處罰三千七百零八萬一千零八十元，固據
    被告提出八十九年十一月二十八日傳藝籌工字第八九二七三一號函及函附之第二
    次協商會議紀錄、八十九年十一月二十八日傳藝籌工字第八九二七三三號函及函
    附之第三次協商會議紀錄、國立傳統藝術中心第二期建築（土建）工程就地結算
    現勘紀錄、工程交接清單、工程結算書、協議書等件為證。惟查：原告主張其對
    立永公司有八百九十一萬三千零十五元之債權，而以臺灣宜蘭地方法院八十九年
    度裁全字第六八四號假扣押裁定為執行名義聲請強制執行，經臺灣宜蘭地方法院
    民事執行處以八十九年九月二十九日宜院耀民執平八十九執全四五五字第五七一
    ０二號執行命令禁止立永公司收取對被告之債權或為其他處分，被告亦不得對立
    永公司清償，該等執行命令係於八十九年十月三日送達被告，業據本院調閱臺灣
    宜蘭地方法院八十九年度裁全字第六八四號、八十九年度執全字第四五五號等卷
    宗查明屬實。而依系爭工程合約第四條第二項第二款約定，系爭工程之建築工程
    限於六百個日曆天內完成，水電工程限於建築工程完工後四十五天內完成，空調
    工程限於水電工程完工後十五天完成，合約竣工日期為八十九年十月六日，被告
    應自八十九年十月七日起始對立永公司取得違約金債權，復為被告所不爭，並有
    工程交接清單附卷足參。矧被告既於收受上開執行命令後之八十九年十月七日始
    對立永公司取得違約金債權，按之民法第三百四十條規定，其自不得以其事後取
    得之債權與系爭受扣押之債權為抵銷，被告以其對立永公司有三千七百零八萬一
    千零八十元之違約金債權，主張與立永公司得請領之上開二百九十六萬二千六百
    六十九元工程款債權互為抵銷，於法不合，不應准許。
六、綜上所述，立永公司對被告既有二百九十六萬二千六百六十九元之工程款債權存
    在，被告所為之抵銷抗辯復非適法，則原告訴請確認立永公司對被告有工程款債
    權存在，於二百九十六萬二千六百六十九元之範圍內，為有理由，應予准許，逾
    此範圍之請求，為無理由，應予駁回。
七、本件事證已臻明確，兩造其餘攻擊防禦方法及所提證據，核與本件判決結果不生
    影響，爰不另一一論述，附此敘明。
八、結論：本件原告之訴為一部有理由，一部無理由，依民事訴訟法七十九條但書，
    判決如主文。
中　　　華　　　民　　　國　　九十一　　年　　　一　　　月　　二十二　　日
                              民事第六庭法      官　陳秀貞
右為正本係照原本作成
如對本判決上訴，須於判決送達後廿日內向本院提出上訴狀
中　　　華　　　民　　　國　　九十一　　年　　　二　　　月　　　五　　　日
　　　　　　　　　　　　　　　　　　　　法院書記官　林秀妙
